【裁判字號】    98,中簡上,449
【裁判日期】    981020
【裁判案由】    偽造文書
【裁判全文】
臺灣臺中地方法院刑事判決           98年度中簡上字第449號
上  訴  人
即  被  告  丙○○
輔  佐  人  乙○○
上列上訴人即被告因偽造文書案件，不服本院臺中簡易庭九十八
年度中簡字第七五○號，中華民國九十八年三月五日第一審簡易
判決（聲請簡易判決處刑案號：臺灣臺中地方法院檢察署九十七
年度偵字第一二七一二號），提起上訴，本院管轄之合議庭判決
如下：
    主    文
原判決撤銷。
丙○○共同連續行使明知為不實之事項，而使公務員登載於職務
上所掌之公文書，足以生損害於公眾，累犯，處拘役伍拾日，如
易科罰金，以銀元佰元即新臺幣玖佰元折算壹日，減為拘役貳
拾伍日，如易科罰金，以銀元佰元即新臺幣玖佰元折算壹日。
    犯罪事實與理由
一、本案經本院審理結果，認第一審簡易判決認事用法並無不當
    ，應予維持，並除犯罪事實欄第一行「丙○○前因竊盜案件
    」前，應予補充「丙○○為重度智障人士，領有中華民國身
    心障礙手冊，其因精神障礙或其他心智缺陷致辨識能力顯著
    減低，」；另證據欄茲補充「被告於本院準備程序及審理時
    之自白」外，餘均引用第一審判決書記載之事實、證據及理
    由。
二、上訴意旨略以：本件上訴人即被告丙○○（下稱被告）係為
    智能不足之患者，遭有心人士利用而與外籍人士辦理結婚，
    原審未調查此項理由；且本件係由被告家人陪同前往入出國
    及移民署專勤事務第二大隊臺中專勤隊自首，原審未依法免
    刑或減輕其刑等情，爰請求撤銷原判決等語。
三、按被告因智能障礙無法為完全陳述，於審判中未經選任辯護
    人者，審判長應指定公設辯護人為其辯護，並應有輔佐人陪
    同到場，刑事訴訟法第三十一條第一項、同法第三十五條第
    三項定有明文。查本案被告雖為重度智障之人，有中華民國
    身心障礙手冊影本一份在卷可按，但其於本院準備程序及審
    理時意識清醒，應對正常，是其仍可就其之行為為陳述及辯
    護，尚未達無法為完全陳述之程度，是本院認與上開規定不
    符，並無為被告指定公設辯護人之必要，合先敘明。
四、按「刑法第十九條第一項及第二項原分別規定：「心神喪失
    之行為，不罰。」、「精神耗弱之人，得減輕其刑」，嗣於
    九十四年二月二日修正公佈，並自九十五年七月一日施行，
    第一項修正為：「行為時因精神障礙或其他心智缺陷，致不
    能辨識其行為違法或欠缺依其辨識而行為之能力者，不罰。
    」第二項修正為：「行為時因前項之原因，致其辨識行為違
    法或依其辨識而行為之能力，顯著減低者，得減輕其刑。」
    僅係將原語意不明確之「心神喪失」與「精神耗弱」文義予
    以修正，不涉其刑法評價之變更（參見刑法第十九條之修正
    理由），毋庸為刑法新舊規定之比較，而應依一般法律適用
    原則，適用裁判時法。上揭修正後刑法第十九條有關行為刑
    事責任能力之規定，係指行為人於「行為時」，因精神障礙
    或其他心智缺陷之生理原因，致其辨識行為違法之能力（學
    理上稱為「辨識能力」）或依其辨識而行為之能力（學理上
    稱為「控制能力」），因而不能、欠缺或顯著減低之心理結
    果者而言。其中「精神障礙或其他心智缺陷」之生理原因要
    件，事涉醫學上精神病科之專門學識，非由專門精神疾病醫
    學研究之人員或機構予以診察鑑定，不足以資判斷，自有選
    任具該專門知識經驗者或囑託專業醫療機構加以鑑定之必要
    ；倘經鑑定結果，行為人行為時確有精神障礙或其他心智缺
    陷，則是否此等生理因素，導致其違法行為之辨識能力或控
    制違法行為之能力，因而產生不能、欠缺或顯著減低之心理
    結果，亦即二者有無因果關係存在，得否阻卻或減輕刑事責
    任，應由法院本於職權判斷評價之」，最高法院九十六年度
    臺上字第五二九七號判決意旨足資參照。而本院將被告送行
    政院衛生署草屯療養院鑑定其案發時之精神狀態，鑑定結果
    為「綜合以上洪員（即被告丙○○）之個人過去生活史、疾
    病史、身體檢查、精神狀態檢查、腦波檢查與心理評估檢查
    結果，顯示洪員自小有生長發育遲緩現象，反應較為遲鈍，
    本院認為精神科診斷為「智能障礙」。關於「是否具有人我
    分際及財務歸屬」認知部分，洪員平日可自行購物，也了解
    以金錢交易物品的概念，但對於金錢獲得之之價值觀扭曲，
    有眼前利益即被吸引，未能思考可能之後果和事件之嚴重性
    ，洪員不甚了解所做行為已違法，以致前科累累，故其於本
    案犯罪行為時之精神狀態，已達因精神障礙或其他心智缺陷
    致辨識能力顯著降低之情形，而未達因其精神障礙或其他心
    智缺陷，而致不能辨識其行為違法，或欠缺依其辨識而行為
    之能力。」此有行政院衛生署草屯療養院九十八年九月十七
    日草療精字第六三四八號函附之精神鑑定報告書一份在卷足
    憑（本院卷第一百十七頁）。且本院參以被告為重度智障人
    士，有前揭身心障礙影本附卷可稽，既如前述，且案發原因
    據被告於本院準備程序時自承稱：有一個叫「阿祥」的人帶
    我去，我不知道要去哪裡，「阿祥」說要帶我去玩，我坐一
    次飛機，但去哪裡我不知道等語（參本院卷第八十頁反面）
    ，顯見被告案發當時之精神狀態，確已因精神障礙或其他心
    智缺陷致辨識能力顯著降低之情形，信屬無訛，符合刑法第
    十九條第二項之要件，自得依該項之規定，減輕其刑。原審
    就被告所犯之共同偽造文書罪，處有期徒刑四月，如易科罰
    金，以銀元三百元即新臺幣九百元折算一日，復經適用中華
    民國九十六年罪犯減刑條例之規定，減為有期徒刑二月，如
    易科罰金，以銀元三百元即新臺幣九百元折算一日，固非無
    見，惟查被告於行為時，已因精神障礙或其他心智缺陷致辨
    識能力顯著降低之情形，已見前述，原審未加審酌，尚有未
    合。至於上訴意旨另稱本件構成自首部分，經查原判決據上
    論結欄已引用「刑法第六十二條前段（修正前）」，顯已考
    量被告自首情形，故此部分上訴雖無理由，但被告上訴意旨
    指摘前揭原審未審酌其精神狀況部分，仍為有理由，應由本
    院將原判決撤銷改判。爰審酌被告素行雖不佳，有臺灣高等
    法院被告前案紀錄表乙紙在卷可參，惟考其犯罪情節、所生
    危害、其犯罪後之態度及公訴檢察官具體求刑等一切犯罪情
    狀，爰從輕量處如主文第二項所示之刑，並諭知易科罰金之
    折算標準。
據上論斷，依刑事訴訟法第四百五十五條之一第一項、第三項、
第三百六十九條第一項前段、第三百六十四條、第二百九十九條
第一項前段，刑法第二條第一項、第十九條第二項、第二十八條
、第五十六條（修正前）、第二百十六條、第二百十四條、第四
十七條第一項、第六十二條前段（修正前）、第四十一條第一項
前段（修正前），罰金罰鍰提高標準條例第一條前段、第二條（
修正前），現行法規所定貨幣單位折算新臺幣條例第二條，中華
民國九十六年罪犯減刑條例第二條第一項第三款、第七條、第九
條，判決如主文。
本案經檢察官甲○○到庭執行職務。
中    華    民    國    98    年    10    月    20    日
          刑事第五庭    審判長法  官  張靜琪
                              法  官  丁智慧
                              法  官  林慶郎
以上正本證明與原本無異。
不得上訴。
                              書記官  黃士益
中    華    民    國    98    年    10    月    20    日


司法院資訊處製作；財團法人民間司法改革基金會備份。
